ACORDAO-COMPLETO-2434297

ACÓRDÃO 6310/2021 ATA 12/2021 - SEGUNDA CÂMARA

VISTOS, relatados e discutidos estes autos de tomada de contas especial instaurada pela Caixa Econômica Federal (Caixa) em desfavor da Cooperativa Agroindustrial dos Alunos da Escola Agrotécnica Federal de Belo Jardim, além de Jair Furtado de Sousa (gestão: outubro de 2006 a outubro de 2007) , como então presidente da cooperativa, diante da impugnação dos dispêndios no bojo do Contrato de Repasse 0169.474-87/2004 celebrado com a Caixa, como mandatária da União representada pelo então Ministério do Desenvolvimento Agrário (MDA) , com vistas à "Formação profissional complementar do técnico em Agropecuária da Escola Agrotécnica para o desenvolvimento de ações de assistência técnica e extensão rural para agricultores familiares" sob o valor original de R$ 296.731,40 por meio do aporte de R$ 269.731,40 em recursos federais e de R$ 27.000,00 em recursos da contrapartida;
	ACORDAM os Ministros do Tribunal de Contas da União, reunidos na Sessão da 2ª Câmara, ante as razões expostas pelo Relator, em:
9.1. declarar a revelia da Cooperativa Agroindustrial dos Alunos da Escola Agrotécnica Federal de Belo Jardim, além de Jair Furtado de Sousa, nos termos do art. 12, § 3º, da Lei nº 8.443, de 1992;
9.2. julgar irregulares as contas da Cooperativa Agroindustrial dos Alunos da Escola Agrotécnica Federal de Belo Jardim, além de Jair Furtado de Sousa, nos termos dos arts. 16, III, alíneas "b" e "c", com o § 2º, "b", e 19, caput, da Lei nº 8.443, de 1992, para condená-los, solidariamente, ao pagamento do correspondente débito, com a atualização monetária e os juros de mora calculados desde as datas informadas até o efetivo recolhimento, fixando-lhes o prazo de 15 (quinze) dias, contados da notificação, para que comprovem perante o Tribunal, nos termos do art. 214, III, "a", do RITCU, o recolhimento da referida dívida em favor do Tesouro Nacional, na forma da legislação em vigor, sob as seguintes condições:
	Data da Ocorrência
	Valor Original (em R$) 
	Observação:

	14/1/2005
	57.207,00
	-

	6/11/2006
	106.262,20
	-

	7/3/2016
	75,53
	já restituído

	29/2/2016
	187.357,21
	já restituído

9.3. autorizar, caso requerido, nos termos do art. 26 da Lei nº 8.443, de 1992, e do art. 217 do RITCU, o parcelamento das dívidas fixadas por este Acórdão em até 36 (trinta e seis) parcelas mensais e sucessivas, com a devida atualização monetária e os correspondentes acréscimos legais, esclarecendo ao responsável que a falta de pagamento de qualquer parcela importará no vencimento antecipado do saldo devedor, nos termos do art. 217, § 2º, do RITCU, sem prejuízo das demais medidas legais;
9.4. autorizar, desde logo, a cobrança judicial das dívidas fixadas por este Acórdão, nos termos do art. 28, II, da Lei n.º 8.443, de 1992, diante do não atendimento às notificações; e
9.5. enviar a cópia deste Acórdão, com o Relatório e a Proposta de Deliberação, à Procuradoria da República no Estado de Pernambuco, nos termos do art. 16, § 3º, da Lei nº 8.443, de 1992, e do art. 209, § 7º, do RITCU, para o ajuizamento das ações civis e penais cabíveis.

Tomada de Contas Especial instaurada pela Caixa Econômica Federal (Caixa), em desfavor da Cooperativa Agroindustrial dos Alunos da Escola Agrotécnica Federal de Belo Jardim, bem como de Allyson Luiz de Souza Silva (gestão: agosto/2005 a setembro/2006) e Jair Furtado de Sousa (gestão: outubro/2006 a outubro/2007), como então presidentes da Cooperativa, diante da impugnação parcial das despesas do Contrato de Repasse 0169.474-87/2004, celebrado com a União, por intermédio do então Ministério do Desenvolvimento Agrário (MDA), representado pela Caixa, que tinha por objeto a Formação profissional complementar do técnico em Agropecuária da Escola Agrotécnica para o desenvolvimento de ações de assistência técnica e extensão rural para agricultores familiares", sob o valor original de R$ 296.731,40, sendo R$ 269.731,40 em recursos federais e R$ 27.000,00 referentes à contrapartida da convenente.

Segunda Câmara

Caixa Econômica Federal (Caixa).

3. Responsáveis: Cooperativa Agroindustrial dos Alunos da Escola Agrotécnica Federal de Belo Jardim Ltda (CNPJ 05.975.482/0001-19) e Jair Furtado de Sousa (CPF XXX.397.054-XX).

13.1. Ministros presentes: Bruno Dantas (Presidente), Augusto Nardes, Aroldo Cedraz e Raimundo Carreiro.
13.2. Ministros-Substitutos presentes: Marcos Bemquerer Costa e André Luís de Carvalho (Relator).

ANDRÉ DE CARVALHO

Trata-se de tomada de contas especial instaurada pela Caixa Econômica Federal (Caixa) em desfavor da Cooperativa Agroindustrial dos Alunos da Escola Agrotécnica Federal de Belo Jardim, além de Jair Furtado de Sousa (gestão: outubro de 2006 a outubro de 2007) , como então presidente da cooperativa, diante da impugnação dos dispêndios no bojo do Contrato de Repasse 0169.474-87/2004 celebrado com a Caixa, como mandatária da União representada pelo então Ministério do Desenvolvimento Agrário (MDA) , com vistas à "Formação profissional complementar do técnico em Agropecuária da Escola Agrotécnica para o desenvolvimento de ações de assistência técnica e extensão rural para agricultores familiares" sob o valor original de R$ 296.731,40 por meio do aporte de R$ 269.731,40 em recursos federais e de R$ 27.000,00 em recursos da contrapartida.
2.	Após a análise final do feito, o Auditor Federal Herbert Newton Mota Guerra lançou o seu parecer conclusivo à Peça 32, com a anuência dos dirigentes da Secex-TCE (Peças 33 e 34) , nos seguintes termos:
	" (...)  HISTÓRICO
2.	 Para a execução do objeto do Convênio foi previsto um total de R$ 296.731,40, dos quais R$ 269.731,40 a cargo da concedente e R$ 27.000,00 a título de contrapartida, conforme cláusula quarta do Contrato de Repasse, (peça 2, p. 17) . Foram transferidos R$ 163.469,20, conforme quadro abaixo:
	Ordem Bancária
	Data do crédito
	Valor
	Peça

	2005OB900005
	14/1/2005
	57.207,00
	Peça 2, p. 40

	2006OB900715
	6/11/2006
	106.262,20
	Peça 2, p. 41

3. 	A CEF realizou desbloqueios para a conta vinculada, a seguir informados (peça 1, p.3) :
	Data do desbloqueio
	Repasse
	Contrapartida
	Total

	18/1/2005
	57.207,00
	27.000,00
	84.207,00

	07/11/2006
	106.262,20
	12.751,44
	119.220,64

	TOTAL
	163.469,20
	39.751,44
	203.427,64

4.	 No decorrer da execução do contrato foram realizados os seguintes saques da conta do convênio:
	Data do crédito
	Valor
	Peça

	14/1/2005
	57.207,00
	Peça 2, p. 40

	6/11/2006
	106.262,20
	Peça 2, p. 41

5.	O contrato teve vigência no período de 24/11/2004 a 31/12/2006. Os saldos existentes na conta do convênio valores de R$ 187.357,21 e R$ 75,53, foram restituídos ao Ministério do Desenvolvimento Agrário - MDA em 29/2/2016 e 7/3/2016, totalizando R$ 187.422,74, (peça 2, p. 70) . 
6.	Não consta que o Objeto do Contrato de Repasse tenha sido fiscalizado pela concedente por intermédio de visita (s) técnicas (s) . O fundamento para a instauração da Tomada de Contas Especial, conforme apontado no Relatório Complementar de TCE 054/2016, (peça 2 p. 80-84) , foi a "não conclusão do objeto pactuado", uma vez que a execução física não foi atestada pelo MDA, e que não houve a apresentação do Relatório de Execução de Atividades - REA Final para aprovação e homologação
7.	Diante do não saneamento das irregularidades apontadas e da não devolução dos recursos, instaurou-se a Tomada de Contas Especial. No Relatório de Tomada de Contas Especial 054/2016 de 14/3/3016, (peça 2, p. 80-84) , concluiu-se que o prejuízo importaria no valor total de R$ 69.520,17, imputando-se a responsabilidade aos Srs. Alysson Luiz de Souza Silva e Jair Furtado de Sousa e à Cooperativa Agroindustrial dos Alunos da Escola Agrotécnica Federal de Belo Jardim/PE
8.	O Relatório de Auditoria 820/2016 da Controladoria Geral da União, (peça 2, p. 100-103) , ratificou o posicionamento do Tomador de Contas. Após serem emitidos o Certificado de Auditoria, o Parecer do Dirigente e o Pronunciamento Ministerial, (peça 2, p. 104; 105 e 114) , o processo foi remetido a esse Tribunal.
9.	Diante do exposto, instrução presente na peça 6 excluiu a responsabilidade do Sr. Allyson Luiz de Souza Silva, CPF XXX.144.094-XX e propôs:
a) realizar a citação do Sr. Jair Furtado de Sousa, CPF XXX.397.054-XX, e da Cooperativa Agroindustrial dos Alunos da Escola Agrotécnica Federal de Belo Jardim Ltda. CNPJ 05.975.482/0001-19 com fundamento nos arts. 10, § 1º, e 12, incisos I e II, da Lei 8.443/1992 c/c o art. 202, incisos I e II, do RI/TCU, para que, no prazo de quinze dias, apresentem alegações de defesa e/ou recolham, solidariamente, aos cofres do Tesouro Nacional, as quantias abaixo indicadas, atualizadas monetariamente a partir das respectivas datas até o efetivo recolhimento, abatendo-se na oportunidade a quantia eventualmente ressarcida, na forma da legislação em vigor, em decorrência da irregularidade descrita abaixo:
Irregularidade. Não comprovação da execução integral do objeto pactuado Contrato de Repasse n° 0169.474-87/2004 uma vez que a execução física não foi atestada pelo MDA, haja vista a não apresentação do Relatório de Execução de Atividades - REA Final para aprovação e homologação.
Dispositivos violados: art. 37, caput c/c o art. 70, parágrafo único, da Constituição da República Federativa do Brasil, art. 145 do Decreto 93.872/1986, art. 22 da Instrução Normativa 1/1997 da Secretaria do Tesouro Nacional, art. 52 da Portaria Interministerial 507/2011
Quantificação do débito: 
	DATA
	VALOR 
	DÉBITO / CRÉDITO

	14/1/2005
	57.207,00
	DÉBITO

	6/11/2006
	106.262,20
	DÉBITO

	29/2/2016
	- (187.357,21) 
	CRÉDITO

	7/3/2016
	- (75,53) 
	CRÉDITO

Valor atualizado até 10 de junho de 2019: R$ 123.150,33 - (Demonstrativo de débito presente na peça 5) 
Conduta: Não comprovar a execução integral do objeto pactuado Contrato de Repasse n° 0169.474-87/2004
Nexo de causalidade: A não comprovação da execução integral do objeto pactuado no Contrato de Repasse n° 0169.474-87/2004 resultou na presunção de dano ao erário correspondente ao valor total repassado 
Culpabilidade do Sr. Jair Furtado de Sousa. Não há excludentes de ilicitude, de culpabilidade e de punibilidade; é razoável supor que o responsável tinha consciência da ilicitude de sua conduta; era exigível, do responsável, conduta diversa da praticada, qual seja, apresentar documentação comprobatória do REA final.
Culpabilidade da Cooperativa Agroindustrial dos Alunos da Escola Agrotécnica Federal de Belo Jardim Ltda., por intermédio de seus gestores. Não há excludentes de ilicitude, de culpabilidade e de punibilidade; é razoável supor que a cooperativa, por meio do seu gestor, tinha consciência da ilicitude de sua conduta; era exigível da cooperativa, por meio do seu gestor, conduta diversa da praticada, qual seja, apresentar documentação comprobatória do REA final.
10.	Em cumprimento ao pronunciamento da unidade (peça 8) , foram efetuadas as citações  dos responsáveis, nos moldes adiante:
a) Jair Furtado de Sousa
Comunicação: Ofício 7848/2020-Secomp4-peça 24
Data da Expedição: 18/3/2020
Devolvido sob a rubrica "mudou-se"
Origem do endereço: Base de Dados da Receita Federal do Brasil 
Comunicação: Ofício 7847/2020-Secomp4-peça 23
Data da Expedição: 18/3/2020
Devolvido sob a rubrica "número inexistente"
Origem do endereço: TSE 
Comunicação: Ofício 7848/2020-Secomp-4- peça 22
Data da Expedição: 18/3/2020
Devolvido sob a rubrica "número inexistente"
Origem do endereço: Renach 
Comunicação: Edital 0932/2020-Secomp4 
Edital realizado dia 22/7/2020, (peça 29) 
Edital publicado no Diário Oficial da União de 24/7/2020, (peça 30) 
b) Cooperativa Agroindustrial dos Alunos da Escola Agrotécnica Federal de Belo Jardim Ltda. 
Comunicação: Ofício 4312/2019-Secex-TCE- peça 11
Data da Expedição: 3/7/2019
Ciência em 10/7/2019 (peça 13) 
Origem do endereço: Base de Dados da Receita Federal do Brasi
11.	Conforme Despacho de Conclusão das Comunicações Processuais (peça 40) , as providências inerentes às comunicações processuais foram concluídas. Transcorrido o prazo regimental, os responsáveis Jair Furtado de Sousa - CPF XXX.397.054-XX e Cooperativa Agroindustrial dos Alunos da Escola Agrotécnica Federal de Belo Jardim Ltda. - CNPJ 05.975.482/0001-19, permaneceram silentes, devendo ser considerados revéis, nos termos do art. 12, §3º, da Lei 8.443/1992.
	EXAME TÉCNICO
	Da validade das notificações:
12.	Preliminarmente, cumpre tecer breves considerações sobre a forma como são realizadas as comunicações processuais no TCU. A esse respeito, destacam-se o art. 179, do Regimento Interno do TCU (Resolução 155, de 4/12/2002) e o art. 4º, inciso III, § 1º, da Resolução TCU 170, de 30 de junho de 2004, in verbis:
Art. 179. A citação, a audiência ou a notificação, bem como a comunicação de diligência, farse-ão:
I - mediante ciência da parte, efetivada por servidor designado, por meio eletrônico, fac-símile, telegrama ou qualquer outra forma, desde que fique confirmada inequivocamente a entrega da comunicação ao destinatário;
II - mediante carta registrada, com aviso de recebimento que comprove a entrega no endereço do destinatário;
III - por edital publicado no Diário Oficial da União, quando o seu destinatário não for localizado
 (...) 
Art. 3º As comunicações serão dirigidas ao responsável, ou ao interessado, ou ao dirigente de órgão ou entidade, ou ao representante legal ou ao procurador constituído nos autos, com poderes expressos no mandato para esse fim, por meio de:
I - correio eletrônico, fac-símile ou telegrama;
II - servidor designado;
III - carta registrada, com aviso de recebimento;
IV - edital publicado no Diário Oficial da União, quando o seu destinatário não for localizado, nas hipóteses em que seja necessário o exercício de defesa.
Art. 4º. Consideram-se entregues as comunicações:
I - efetivadas conforme disposto nos incisos I e II do artigo anterior, mediante confirmação da ciência do destinatário;
II - realizadas na forma prevista no inciso III do artigo anterior, com o retorno do aviso de recebimento, entregue comprovadamente no endereço do destinatário;
III - na data de publicação do edital no Diário Oficial da União, quando realizadas na forma prevista no inciso IV do artigo anterior.
§ 1º O endereço do destinatário deverá ser previamente confirmado mediante consulta aos sistemas disponíveis ao Tribunal ou a outros meios de informação, a qual deverá ser juntada ao respectivo processo.
 (...) 
13.	Bem se vê, portanto, que a validade da citação via postal não depende de que o aviso de recebimento seja assinado pelo próprio destinatário da comunicação, o que dispensa, no caso em tela, a entrega do AR em "mãos próprias". A exigência da norma é no sentido de o Tribunal verificar se a correspondência foi entregue no endereço correto, residindo aqui a necessidade de certeza inequívoca. 
Não é outra a orientação da jurisprudência do TCU, conforme se verifica dos julgados a seguir transcritos:
São válidas as comunicações processuais entregues, mediante carta registrada, no endereço correto do responsável, não havendo necessidade de que o recebimento seja feito por ele próprio (Acórdão 3648/2013-TCU-Segunda Câmara, Relator Ministro JOSÉ JORGE) ;
É prescindível a entrega pessoal das comunicações pelo TCU, razão pela qual não há necessidade de que o aviso de recebimento seja assinado pelo próprio destinatário. Entregandose a correspondência no endereço correto do destinatário, presume-se o recebimento da citação. (Acórdão 1019/2008-TCU-Plenário, Relator Ministro BENJAMIN ZYMLER) ;
As comunicações do TCU, inclusive as citações, deverão ser realizadas mediante Aviso de Recebimento - AR, via Empresa Brasileira de Correios e Telégrafos, bastando para sua validade que se demonstre que a correspondência foi entregue no endereço correto. (Acórdão 1526/2007-TCU-Plenário, Relator Ministro AROLDO CEDRAZ) .
A validade do critério de comunicação processual do TCU foi referendada pelo Supremo Tribunal Federal, nos termos do julgamento do MS-AgR 25.816/DF, por meio do qual se afirmou a desnecessidade da ciência pessoal do interessado, entendendo-se suficiente a comprovação da entrega do "AR" no endereço do destinatário:
Ementa: agravo regimental. Mandado de segurança. Desnecessidade de intimação pessoal das decisões do tribunal de contas da união. art. 179 do regimento interno do TCU. Intimação do ato impugnado por carta registrada, iniciado o prazo do art. 18 da lei nº 1.533/51 da data constante do aviso de recebimento. Decadência reconhecida. Agravo improvido.
O envio de carta registrada com aviso de recebimento está expressamente enumerado entre os meios de comunicação de que dispõe o Tribunal de Contas da União para proceder às suas intimações.
O inciso II do art. 179 do Regimento Interno do TCU é claro ao exigir apenas a comprovação da entrega no endereço do destinatário, bastando o aviso de recebimento simples. 
Da revelia dos responsáveis, Jair Furtado de Sousa - CPF XXX.397.054-XX e Cooperativa Agroindustrial dos Alunos da Escola Agrotécnica Federal de Belo Jardim Ltda. - CNPJ 05.975.482/0001-19
No caso vertente, tentou-se notificar o Sr. Jair Furtado de Sousa no endereço constante na base de dados da Receita Federal, sem sucesso. Em seguida tentou-se notifica-lo nos endereços constantes no Renach e no TSE, também sem sucesso. Finalmente foi realizada a citação por intermédio de edital publicado no Diário Oficial da União, conforme se verifica a seguir:
Comunicação: Edital 0932/2020-Secomp4. Edital realizado dia 22/7/2020, (peça 29) . Edital publicado no Diário Oficial da União de 24/7/2020, (peça 30) 
Já a Cooperativa Agroindustrial dos Alunos da Escola Agrotécnica Federal de Belo Jardim Ltda. foi citada no endereço constante nas bases de dados da receita federal conforme se verifica a seguir:
Comunicação: Ofício 4312/2019-Secex-TCE- peça 11. Data da Expedição: 18/6/2019. Ciência em 10/7/2019 (peça 13) . Origem do endereço: Base de Dados da Receita Federal do Brasil
18.	 Nos processos do TCU, a revelia não leva à presunção de que seriam verdadeiras todas as imputações levantadas contra os responsáveis, diferentemente do que ocorre no processo civil, em que a revelia do réu opera a presunção da verdade dos fatos narrados pelo autor (Acórdão 1009/2018-TCU-Plenário, Relator: BRUNO DANTAS; 2369/2013 - TCU - Plenário, Relator: BENJAMIN ZYMLER e 2449/2013 - TCU - Plenário, Relator: BENJAMIN ZYMLER) . Dessa forma, a avaliação da responsabilidade do agente não pode prescindir da prova existente no processo ou para ele carreada. 
19.	Ao não apresentar sua defesa, os responsáveis deixaram de produzir prova da regular aplicação dos recursos sob sua responsabilidade, em afronta às normas que impõem aos gestores públicos a obrigação legal de, sempre que demandados pelos órgãos de controle, apresentar os documentos que demonstrem a correta utilização das verbas públicas, a exemplo do contido no art. 93 do Decreto-Lei 200/1967: "Quem quer que utilize dinheiros públicos terá de justificar seu bom e regular emprego na conformidade das leis, regulamentos e normas emanadas das autoridades administrativas competentes." 
20.	Mesmo as alegações de defesa não sendo apresentadas, considerando o princípio da verdade real que rege esta Corte, procurou-se buscar, em manifestações das responsáveis na fase interna desta Tomada de Contas Especial, se havia algum argumento que pudesse ser aproveitado a seu favor. Nesse sentido verifica-se que a parcela de R$ 57.207,00 cuja responsabilidade foi imputada ao Sr. Jair Furtado de Sousa - CPF XXX.397.054-XX poderia ser questionada, uma vez que ocorreu em 14/1/2005, antes do início de seu mandato. Entretanto, tal questionamento seria indevido. Embora tal parcela tenha sido gerida durante o mandato de seu antecessores, há elementos nos autos que comprovam a correta aplicação dos recursos por parte desses, uma vez que  o Relatório de Execução de Atividades - REA da primeira parcela obteve parecer favorável, (peça 2, p. 26) .
21.	Desse modo, apesar de não se ter comprovado que o objeto do contrato foi executado em sua totalidade, os recursos utilizados durante os mandatos dos antecessores estavam de acordo com os cronogramas do Plano de Trabalho e foram corretamente empregados.
22.	Assim, com relação à atribuição de responsabilidade, esta deve ser imputada integralmente ao Sr. Jair Furtado de Sousa, ex-presidente, (gestão JULHO/2006 a OUTUBRO2007) , da COOPAGRA, visto que em sua gestão não houve comprovação da correta aplicação dos recursos públicos, pois o REA final com as atividades realizadas, e respectivas contas referentes aos valores recebidos, não foi apresentado ao Gestor do programa, para aprovação e homologação. Tal procedimento jogou por terra todo o trabalho realizado anteriormente por seus antecessores, levando, em consequência à imputação de débito de todos os valores recebidos. Assiste também responsabilidade solidária a Cooperativa Agroindustrial dos Alunos da Escola Agrotécnica Federal de Belo Jardim Ltda. - CNPJ 05.975.482/0001-19.
23.	Em se tratando de processo em que a parte interessada não se manifestou acerca das irregularidades imputadas, não há elementos para que se possa efetivamente aferir e reconhecer a ocorrência de boa-fé na conduta dos responsáveis, podendo este Tribunal, desde logo, proferir o julgamento de mérito pela irregularidade das contas, conforme os termos dos §§ 2º e 6º do art. 202 do Regimento Interno do TCU. (Acórdão 2064/2011-TCU-Primeira Câmara (relator: Ubiratan Aguiar) , 6.182/2011-TCU-1ª Câmara (relator: Weber de Oliveira) , 4.072/2010-TCU-1ª Câmara (Relator: Valmir Campelo) , 1.189/2009-TCU-1ª Câmara (Relator: Marcos Bemquerer) , 731/2008-TCU-Plenário (Relator: Aroldo Cedraz) .
Dessa forma, os responsáveis, Sr. Jair Furtado de Sousa - CPF XXX.397.054-XX e Cooperativa Agroindustrial dos Alunos da Escola Agrotécnica Federal de Belo Jardim Ltda. - CNPJ 05.975.482/0001-19, devem ser consideradas revéis, nos termos do art. 12, §3º, da Lei 8.443/1992, devendo as suas contas serem julgadas irregulares, sendo os mesmos condenados ao débito apurado. 
	Da prescrição da pretensão punitiva
25.	Quanto à pretensão punitiva do TCU, conforme Acórdão 1441/2016-TCU-Plenário, que uniformizou a jurisprudência acerca dessa questão, subordina-se ao prazo geral de prescrição indicado no art. 205 do Código Civil, que é de 10 anos, contado da data de ocorrência da irregularidade sancionada, nos termos do art. 189 do Código Civil, sendo este prazo interrompido pelo ato que ordenar a citação, a audiência ou a oitiva do responsável. 
26.	No caso em exame, ocorreu a prescrição, uma vez que o contrato teve vigência até 31/12/2006, e o ato de ordenação da citação ocorreu em 12/6/2019, (peça 7) .
	CONCLUSÃO
27.	Em face da análise promovida na seção "Exame Técnico", verifica-se que os responsáveis não lograram comprovar a boa e regular aplicação dos recursos.  Ademais, inexistem nos autos elementos que demonstrem a boa-fé dos responsáveis ou a ocorrência de outras excludentes de culpabilidade. Verifica-se também que houve a prescrição da pretensão punitiva, conforme análise já realizada.
28.	Tendo em vista que não constam dos autos elementos que permitam reconhecer sua boa-fé, devem as contas do Sr. Jair Furtado de Sousa - CPF XXX.397.054-XX e da Cooperativa Agroindustrial dos Alunos da Escola Agrotécnica Federal de Belo Jardim Ltda. - CNPJ 05.975.482/0001-19,  serem julgadas irregulares, nos termos do art. 202, § 6º, do RI/TCU, condenando-os ao débito apurado, atualizado monetariamente e acrescido de juros de mora, nos termos do art. 202, §1º do RI/TCU, descontado o valor eventualmente já recolhido.
	PROPOSTA DE ENCAMINHAMENTO
Diante do exposto, submetemos os autos à consideração superior, propondo ao TCU:
	a) considerar revéis o Sr. Jair Furtado de Sousa - CPF XXX.397.054-XX e da Cooperativa Agroindustrial dos Alunos da Escola Agrotécnica Federal de Belo Jardim Ltda. - CNPJ 05.975.482/0001-19, para todos os efeitos, dando-se prosseguimento ao processo, com fulcro no art. 12, § 3º, da Lei 8.443/1992;
	b) julgar irregulares, nos termos dos arts. 1º, inciso I, 16, inciso III, alíneas "a" e "c", § 2º, da Lei 8.443/1992 c/c os arts. 19 e 23, inciso III, da mesma Lei, e com arts. 1º, inciso I, 209 e incisos I e III, 210, do Regimento Interno/TCU, as contas dos responsáveis, Sr. Jair Furtado de Sousa - CPF XXX.397.054-XX e Cooperativa Agroindustrial dos Alunos da Escola Agrotécnica Federal de Belo Jardim Ltda. - CNPJ 05.975.482/0001-19,   condenando-os, solidariamente, ao pagamento das importâncias a seguir especificadas, atualizadas monetariamente e acrescidas dos juros de mora, calculadas a partir das datas discriminadas até a data do efetiva quitação do débito, fixando-lhe o prazo de quinze dias, para que comprove, perante o Tribunal (art. 214, inciso III, alínea "a", do Regimento Interno) , o recolhimento das referidas quantias aos cofres do Tesouro  Nacional,  nos termos do art. 23, inciso III, alínea "a", da Lei 8.443/1992;
	DATA
	VALOR EM REAIS
	DÉBITO/CRÉDITO

	14/1/2005
	57.207,00
	DÉBITO

	6/11/2006
	106.262,20
	DÉBITO

	7/3/2016
	- (75,53) 
	CRÉDITO

	29/2/2016
	- (187.357,21) 
	CRÉDITO

	c) autorizar, desde logo, a cobrança judicial da dívida, caso não atendidas as notificações, na forma do disposto no art. 28, inciso II, da Lei 8.443/1992;
	d) autorizar também, desde logo, se requerido, com fundamento no art. 26 da Lei 8.443, de 1992 c/c o art. 217, §§ 1º e 2º do Regimento Interno, o parcelamento da dívida em até 36 parcelas, incidindo sobre cada parcela, corrigida monetariamente, os correspondentes acréscimos legais fixando- lhes o prazo de quinze dias, a contar do recebimento da notificação, para comprovarem perante o Tribunal o recolhimento da primeira parcela, e de trinta dias, a contar da parcela anterior, para comprovar os recolhimentos das demais parcelas, devendo incidir sobre cada valor mensal, atualizado monetariamente, os juros de mora devidos, no caso do débito, na forma prevista na legislação em vigor, alertando às responsáveis de que a falta de comprovação do recolhimento de qualquer parcela importará o vencimento antecipado do saldo devedor, nos termos do § 2º do art. 217 do Regimento Interno deste Tribunal;
	e) enviar cópia do Acórdão a ser prolatado, bem como do Relatório e do Voto que o fundamentarem, à Procuradoria da República no Estado de Pernambuco, nos termos do § 3º do art. 16 da Lei 8.443/1992 c/c o § 7º do art. 209 do Regimento Interno do TCU, para adoção das medidas cabíveis;
	f) enviar cópia do Acórdão que vier a ser proferido ao Ministério do Desenvolvimento Social, e aos responsáveis, para ciência, informando que a presente deliberação, acompanhada do Relatório e do Voto que a fundamenta, está disponível para a consulta no endereço www.tcu.gov.br/acordaos."
3.	Enfim, por intermédio do Exmo. Sr. Subprocurador-Geral Lucas Rocha Furtado, o MPTCU anuiu, em cota singela (Peça 35) , à aludida proposta da unidade técnica.
É o Relatório.

não há.

Subprocurador-Geral Lucas Rocha Furtado.

TOMADA DE CONTAS ESPECIAL. então Ministério do Desenvolvimento Agrário. CONTRATO DE REPASSE. IMPUGNAÇÃO DOS DISPÊNDIOS. EXECUÇÃO APENAS PARCIAL DO OBJETO PACTUADO. NÃO CONSECUÇÃO DOS OBJETIVOS FIXADOS. CITAÇÃO. AUDIÊNCIA. NÃO COMPROVAÇÃO DA BOA E REGULAR APLICAÇÃO DOS RECURSOS FEDERAIS TRANSFERIDOS. REVELIA. CONTAS IRREGULARES. DÉBITO. PRESCRIÇÃO DA PRETENSÃO PUNITIVA DO TCU. COMUNICAÇÃO.

TOMADA DE CONTAS ESPECIAL (TCE)

Secretaria de Controle Externo de Tomada de Contas Especial (Secex-TCE).

Trata-se de tomada de contas especial instaurada pela Caixa Econômica Federal (Caixa) em desfavor da Cooperativa Agroindustrial dos Alunos da Escola Agrotécnica Federal de Belo Jardim, além de Jair Furtado de Sousa (gestão: outubro de 2006 a outubro de 2007) , como então presidente da cooperativa, diante da impugnação dos dispêndios no bojo do Contrato de Repasse 0169.474-87/2004 celebrado com a Caixa, como mandatária da União representada pelo então Ministério do Desenvolvimento Agrário (MDA) , com vistas à "Formação profissional complementar do técnico em Agropecuária da Escola Agrotécnica para o desenvolvimento de ações de assistência técnica e extensão rural para agricultores familiares" sob o valor original de R$ 296.731,40 por meio do aporte de R$ 269.731,40 em recursos federais e de R$ 27.000,00 em recursos da contrapartida.
2.	A partir do Relatório do Tomador de Contas Especial n.º 054, de 2016, o tomador de contas assinalou a responsabilidade da Cooperativa Agroindustrial dos Alunos da Escola Agrotécnica Federal de Belo Jardim, além de Allyson Luiz de Souza Silva (gestão: agosto de 2005 a setembro de 2006) e de Jair Furtado de Sousa (gestão: outubro de 2006 a outubro de 2007) , como então presidentes da cooperativa, pelo dano ao erário sob o valor original de R$ 69.520,17 em face da não comprovação da integral execução do objeto pactuado, já que a execução física não foi atestada pelo então MDA e o Relatório de Execução de Atividades (REA) Final não foi apresentado para a aprovação e homologação (Peça 2, p. 80-84) . 
3.	Todavia, no âmbito do TCU, a Secex-TCE promoveu apenas a citação solidária da Cooperativa Agroindustrial dos Alunos da Escola Agrotécnica Federal de Belo Jardim e de Jair Furtado de Sousa, como então presidente da cooperativa, mas, a despeito dessa regular citação, os responsáveis não apresentaram as suas defesas, nem efetuaram tampouco o recolhimento do débito em favor do Tesouro Nacional, passando à condição de revéis perante o TCU, nos termos do art. 12, § 3º, da Lei nº 8.443, de 1992. 
4.	A Secex-TCE deixou de buscar a responsabilização de Allyson Luiz de Souza Silva, como então presidente da cooperativa (gestão: agosto de 2005 a setembro de 2006) , pois o desbloqueio da segunda parcela dos recursos federais ocorreu após o término da sua gestão, tendo os recursos da primeira parcela sido homologados (Peça 3, p. 6) .
5.	De todo modo, após a análise final do feito, a unidade técnica propôs a irregularidade das contas dos aludidos responsáveis para condená-los ao pagamento do correspondente débito, sem lhes aplicar, contudo, a subsequente multa legal ante a prescrição da pretensão punitiva do TCU, tendo o Parquet especial anuído a essa proposta.
6.	O TCU pode incorporar o parecer da unidade técnica a estas razões de decidir.
7.	Bem se sabe que, em sintonia, entre outros, com os Acórdãos 1.194/2009 e 3.991/2015, da 1ª Câmara, os Acórdãos 27/2004, 6.235/2013 e 3.223/2017, da 2ª Câmara, e os Acórdãos 11/1997 e 997/2015, do Plenário, a jurisprudência do TCU estaria firmada no sentido da pessoal responsabilidade do gestor pela comprovação da boa e regular aplicação dos recursos federais recebidos mediante convênio ou instrumentos congêneres, submetendo todo aquele que administra os recursos públicos ao dever de demonstrar o correto emprego dos valores federais, nos termos do art. 70, parágrafo único, da Constituição de 1988 e do art. 93 do Decreto-Lei nº 200, de 1967, sem prejuízo de, por analogia à Súmula n.º 286 do TCU, a pessoa jurídica de direito privado também responder como destinatária dos recursos repassados, em solidariedade com os seus administradores, pelo dano causado ao erário em face da ausência de efetiva comprovação da boa aplicação desses recursos públicos.
8.	Por esse prisma, diante da ausência de elementos capazes de demonstrar a boa e regular aplicação dos recursos federais, para além da ausência de evidenciação do nexo causal entre os recursos federais aportados e os supostos dispêndios incorridos no aludido ajuste, a partir da deficiente execução das unidades habitacionais de interesse social, a impugnação desses supostos dispêndios configurou a ofensa não só às regras legais, mas também aos princípios basilares da administração pública, já que, ao final e ao cabo, o gestor deixou de prestar a devida satisfação à sociedade sobre o efetivo emprego dos recursos públicos postos à sua disposição, e, assim, restaria confirmada a presunção legal de dano ao erário pela integralidade dos valores repassados em face do eventual desvio ou desperdício dos respectivos recursos federais, restando por aí adequada a proposta da unidade técnica para a condenação dos responsáveis em débito, deixando, contudo, de lhes aplicar a subsequente multa legal ante a prescrição da pretensão punitiva do TCU.
9.	Eis que subsistiria essa prescrição da pretensão punitiva do TCU, já que teria transcorrido o período superior a dez anos entre a ordem para a citação no âmbito do TCU, em 12/6/2019 (Peça 8) , e a data fatal para a prestação de contas final dos recursos inerentes ao referido contrato de repasse, em 1°/3/2007 (Peça 2, p. 20 e p. 80) , nos termos do Acórdão 1441/2016-TCU-Plenário.
10.	Por meio do aludido Acórdão 1.441/2016 proferido na Sessão Extraordinária de 8/6/2016, o Plenário do TCU firmou o seu entendimento no sentido de que a prescrição da pretensão punitiva deve seguir a regra geral do prazo decenal, contado a partir do fato, em linha com o art. 205 do Código Civil brasileiro, interrompendo a contagem do aludido prazo com a ordem de citação, nos termos do art. 240, caput, da Lei nº 13.105 (Código Processual Civil) , de 2015.
11.	Sem prejuízo, entretanto, do respeito a esse entendimento do TCU, deve ser reiterada a minha ressalva já registrada em vários outros julgados do Tribunal no sentido de que, na ausência de lei específica, o TCU não deveria aplicar qualquer prazo prescricional sobre a referida pretensão punitiva ou, então, na pior das hipóteses, o Tribunal deveria aplicar a regra prescricional fixada pela Lei nº 9.873, de 1999, não só porque ela trata diretamente de prescrição no âmbito do direito administrativo sancionador, mas também porque, entre outras medidas, a aludida lei manda aplicar o prazo prescricional penal, quando a infração administrativa também configure crime, além de determinar expressamente que, diante de ilícito continuado ou permanente, a contagem do prazo deve iniciar a partir da cessação do aludido ilícito.
12.	A despeito, pois, do registro dessa minha posição pessoal, o TCU deve deixar de promover a aplicação da multa legal em desfavor dos aludidos responsáveis a partir do entendimento fixado pelo aludido Acórdão 1441/2016-TCU-Plenário. 
13.	Não subsistiria, de todo modo, a eventual necessidade de promover o retorno do presente processo para buscar a citação de outros eventuais responsáveis, estando esse entendimento, aliás, em plena sintonia com a jurisprudência fixada pelo TCU a partir, por exemplo, dos Acórdãos 4.002/2020 e 5.297/2013, da 2ª Câmara, e dos Acórdãos 1.170/2017 e 1.223/2015, do Plenário, já que a ausência dessa nova citação não resultaria em prejuízo à defesa do atual responsável, não só porque o presente processo já estaria em plenas condições de efetivo julgamento pelo TCU, mas também porque a solidariedade passiva seria legalmente erigida em favor do ente estatal credor, e não das eventuais pessoas privadas devedoras, podendo, se for o caso, o atual condenado ajuizar a superveniente ação regressiva em desfavor de outros eventuais responsáveis supostamente coobrigados.
14.	No entanto, como a malsinada irregularidade configuraria a eventual conduta dolosa no sentido de efetivamente assumir o risco de facilitar, permitir ou concorrer para que pessoa física ou jurídica privada incorpore ou utilize rendas, verbas ou valores integrantes do acervo patrimonial da administração pública, sem a observância das formalidades legais ou regulamentares aplicáveis, resultando no eventual ilícito doloso de improbidade administrativa causador do aludido prejuízo ao erário, nos termos, por exemplo, do art. 10, I e II, da Lei n.º 8.429, de 1992, a eventual prescrição da ação de ressarcimento ao erário também não subsistiria, estando esse entendimento em plena consonância com a jurisprudência fixada pelo STF no bojo do RE 852.475-SP, com o trânsito em julgado a partir de 6/12/2019, diante da Tese de Repercussão Geral n.º 897 no sentido de que "São imprescritíveis as ações de ressarcimento ao erário fundadas na prática de ato doloso tipificado na Lei de Improbidade Administrativa".
15.	O TCU deve julgar irregulares, portanto, as contas da Cooperativa Agroindustrial dos Alunos da Escola Agrotécnica Federal de Belo Jardim, além de Jair Furtado de Sousa, para condená-los ao pagamento do correspondente débito, deixando de lhes aplicar a multa legal em sintonia com o Acórdão 1441/2016-TCU-Plenário.
Ante o exposto, pugno pela prolação do Acórdão ora submetido a este Colegiado.
TCU, Sala das Sessões, em 20 de abril de 2021.
Ministro-Substituto ANDRÉ LUÍS DE CARVALHO 
Relator